臺灣高雄地方法院刑事判決　　　　　110年度審金訴字第359號
公　訴　人　臺灣高雄地方檢察署檢察官
被　　　告　陳致中


上列被告因洗錢防制法等案件，經檢察官提起公訴（110 年度偵
字第14952 號），因被告於準備程序進行中，就被訴事實為有罪
之陳述，經受命法官告知簡式審判程序之旨，並聽取被告與公訴
人之意見後，由本院合議庭裁定由受命法官獨任依簡式審判程序
審理，判決如下：
    主  文
陳致中共同犯洗錢防制法第十四條第一項之一般洗錢罪，處有期
徒刑肆月，併科罰金新臺幣參萬元，罰金如易服勞役，以新臺幣
壹仟元折算壹日。未扣案之犯罪所得新臺幣壹仟壹佰元沒收，於
全部或一部不能沒收或不宜執行沒收時，追徵其價額。
    事  實
一、陳致中依其智識程度及一般社會生活之通常經驗，知悉將金
    融機構帳戶資料任意交與欠缺信賴基礎之他人使用，極易被
    利用為與財產有關之犯罪工具，且可預見為他人提領、轉匯
    來路不明之款項，亦可能成為替詐欺之人收取提領詐欺等犯
    罪贓款之行為，該人恐有掩飾或隱匿其犯罪所得去向，而利
    用他人之帳戶作為人頭帳戶使用，以便利詐欺者以詐術使他
    人將款項匯入該人頭帳戶並轉匯他人帳戶，使之成為金流斷
    點，而隱匿犯罪所得之去向及所在，逃避國家查緝之可能，
    竟於民國109年10月26日前某時，基於共同詐欺取財（無證
    據證明3人以上共同犯罪），及掩飾、隱匿詐欺所得、去向
    而洗錢之不確定故意，以可獲得匯款零頭金額作為報酬代價
    之條件，將其所申辦設於國泰世華商業銀行股份有限公司鳳
    山分行帳號000000000000號之帳戶（下稱國泰世銀帳戶）及
    戶名等資料給詐欺集團真實姓名年籍不詳，通訊軟體暱稱「
    阿瑤」之人使用。嗣欺集團不詳成員即以假匯兌之方式，向
    曾士維施用詐術，致曾士維陷於錯誤，而匯款如附表一所示
    款項至黃國峻（涉犯詐欺部分，業另經臺灣士林地方檢察署
    檢察官以110年度偵字第10993號為不起訴處分）所有設於中
    華郵政股份有限公司汐止郵局帳號000-00000000 000000號
    帳戶（下稱汐止郵局帳戶），繼之再由黃國峻匯款如附表二
    、三所示款項至國泰世銀帳戶及孫崧延（涉犯詐欺部分，業
    經檢察官另為不起訴處分）所有之玉山銀行股份有限公司帳
    號0000-00000000號帳戶（下稱玉山銀行帳戶），孫崧延並
    將匯入玉山銀行帳戶之款項再轉匯入國泰世銀帳戶後，被告
    即陸續將匯入國泰世銀帳戶之款項，依「阿瑤」指示匯入其
    他帳戶，以此迂迴層轉之方式，製造金流斷點，而掩飾、隱
    匿詐欺犯罪所得之去向及所在。嗣因曾士維發覺遭騙報警處
    理，為警循線查悉上情。
二、案經曾士維訴由新北市政府警察局汐止分局報告臺灣高雄地
    方檢察署檢察官偵查後起訴。
    理  由
一、程序方面：
    本件被告陳致中所犯均係死刑、無期徒刑、最輕本刑為3 年
    以上有期徒刑以外之罪，其於準備程序進行中就被訴事實為
    有罪之陳述，經受命法官告知簡式審判程序之旨，並聽取當
    事人之意見後，本院合議庭認無不得或不宜改依簡式審判程
    序進行之情形，爰依刑事訴訟法第273 條之1 第1 項規定，
    裁定由受命法官獨任進行簡式審判程序。又本件所引屬於審
    判外陳述之傳聞證據，依同法第273 條之2 規定，不受第15
    9 條第1 項關於傳聞法則規定之限制，依法有證據能力，合
    先敘明。
二、認定犯罪事實所憑之證據及其理由：
    上開犯罪事實，業據被告坦承不諱，核與證人即告訴人曾士
    維證述相符，並有交易明細、嘉義縣警察局水上分局水上聯
    合所詐欺案件照片、汐止郵局帳戶客戶歷史交易清單、國泰
    世銀帳戶客戶資料查詢單、交易明細、玉山銀行帳戶顧客基
    本資料查詢、交易明細在卷可稽，足認被告前揭任意性自白
    與事實相符，堪予採信。從而，本案事證明確，被告犯行洵
    堪認定，應依法論科。
三、論罪科刑：
  ㈠法律說明：
    按洗錢防制法所稱之「洗錢」行為，依第2 條之規定，係指
    ：一、意圖掩飾或隱匿特定犯罪所得來源，或使他人逃避刑
    事追訴，而移轉或變更特定犯罪所得；二、掩飾或隱匿特定
    犯罪所得之本質、來源、去向、所在、所有權、處分權或其
    他權益者；三、收受、持有或使用他人之特定犯罪所得。並
    於第14條、第15條規定其罰則，俾防範犯罪行為人藉製造資
    金流動軌跡斷點之手段，去化不法利得與犯罪間之聯結。申
    言之，洗錢防制法之立法目的，在於防範及制止因犯第3條
    所列之特定犯罪而取得或變得之財物或財產上利益及其之孳
    息，藉由包含處置（即將特定犯罪所得直接予以移轉或變更
    ）、分層化（即以迂迴層轉、化整為零之多層化包裝方式，
    掩飾或隱匿特定犯罪所得）及整合（即收受、持有或使用他
    人之特定犯罪所得，使之回流至正常金融體系，而得以合法
    利用享受）等各階段之洗錢行為，使其形式上轉換成為合法
    來源，以掩飾或切斷特定犯罪所得與犯罪之關聯性，而藉以
    逃避追訴、處罰。查本案被告提供國泰世銀帳戶供「阿瑤」
    使用，並依其指示，將告訴人遭詐而轉匯入國泰世銀帳戶之
    款項，再轉匯入其他帳戶，該行為已製造金流斷點，使偵查
    機關難以追查帳戶金流，以達掩飾詐欺犯罪所得之本質及去
    向，自屬洗錢防制法所稱之洗錢行為。
  ㈡罪名及罪數：
  ⒈核被告所為，係犯刑法第339 條第1 項之詐欺取財罪、洗錢
    防制法第14條第1 項之一般洗錢罪。
  ⒉被告與真實姓名年籍不詳，通訊軟體暱稱「阿瑤」之人間，
    就上開犯行，有犯意聯絡及行為分擔，應論以共同正犯。
  ⒊被告以一行為同時觸犯詐欺取財罪及一般洗錢罪，為想像競
    合犯，應依刑法第55條規定，從一重之一般洗錢罪處斷。
  ㈢刑之減輕部分：
    犯洗錢防制法第14條、第15條之罪，在偵查或審判中自白者
    ，減輕其刑，洗錢防制法第16條第2 項定有明文，查被告就
    本案犯行，於本院審理時坦承不諱，是其本案犯行，應減輕
    其刑。
  ㈣刑罰裁量：
    爰以行為人之責任為基礎，審酌被告正值壯年，竟不思循正
    途賺取報酬，竟將國泰世銀帳戶交予「阿瑤」使用，並依其
    指示將詐得之款項轉匯至其他帳戶，所為不僅侵害告訴人之
    財產法益，亦造成金流斷點，同時增加檢警查緝及告訴人求
    償之困難，所為實有不該，兼衡其在本案犯罪中所扮演之角
    色及參與犯罪之程度、詐取款項金額，及其素行、犯罪動機
    、目的、手段、教育程度、家庭與經濟狀況（涉個人隱私，
    詳卷）、前科素行（詳卷附臺灣高等法院被告前案紀錄表）
    ，暨其犯後均坦承犯行、所為犯行符合前揭減刑要件、未與
    告訴人達成調解及賠償所受損失等一切情狀，量處如主文所
    示之刑，及就罰金部分諭知易服勞役之折算標準。
四、沒收與不予沒收之說明：
  ㈠按共同犯罪行為人之組織分工及不法所得，未必相同，特別
    是集團性或重大經濟、貪污犯罪，彼此間犯罪所得分配懸殊
    ，其分配較少甚或未受分配之人，如仍應就全部犯罪所得負
    連帶沒收之責，超過其個人所得之剝奪，無異代替其他犯罪
    參與者承擔刑罰，顯失公平。故共同犯罪，其所得之沒收，
    應就各人分得之數為之（最高法院104 年度第13次刑事庭會
    議決議、104 年度台上字第3935號判決意旨參照）。查本案
    告訴人遭詐而轉匯入國泰世銀帳戶款項，除報酬1,100 元外
    ，其餘款項已為被告依「阿瑤」指示轉匯至其他帳戶乙節，
    據被告供陳在卷（見警卷第11頁、本院卷第83頁），是未扣
    案之1,100 元即為本件被告實際取得之犯罪所得，應依刑法
    第38條之1 第1 項前段、第3 項規定宣告沒收之，並諭知於
    全部或一部不能沒收或不宜執行沒收時，追徵其價額。
  ㈡被告所提供「阿瑤」使用之國泰世銀帳戶，雖為其所有供其
    本案犯罪所用之物，惟依一般社會生活之通常經驗可知，申
    請金融帳戶使用並無困難，被告日後若有意犯罪，仍得向金
    融機購申請帳戶而為之，是倘予沒收國泰世銀帳戶，實無助
    達成犯罪預防之目的，就本案而言，應不具刑法重要性，不
    予宣告沒收。
  ㈢另洗錢防制法第18條第1 項前段固規定：「犯第14條之罪，
    其所移轉、變更、掩飾、隱匿、收受、取得、持有、使用之
    財物或財產上利益，沒收之」，但條文並無「不問屬於犯罪
    行為人與否」之要件（絕對義務沒收），當以屬於（按指實
    際管領）犯罪行為人者為限，始應（相對義務）沒收。查本
    案遭被告掩飾、隱匿去向與所在之詐欺所得（不含被告報酬
    ），被告已依「阿瑤」指示轉匯至其他帳戶，則本案遭被告
    掩飾、隱匿去向與所在之詐欺所得，已不在被告實際管領之
    中，自無從依上開規定諭知沒收，附此敘明。
據上論斷，應依刑事訴訟法第273 條之1 第1 項、第284 條之1
、第299 條第1 項前段，判決如主文。
本案經檢察官李汶哲提起公訴，檢察官呂乾坤到庭執行職務。
中    華    民    國   111    年    1     月    25    日
                  刑事第五庭  法  官    陳銘珠
以上正本證明與原本無異。
如不服本判決應於收受送達後20日內向本院提出上訴書狀，並應
敘述具體理由；如未敘述上訴理由者，應於上訴期間屆滿後20日
內向本院補提理由書（均須按他造當事人之人數附繕本）「切勿
逕送上級法院」。
因疫情而遲誤不變期間，得向法院聲請回復原狀。
中    華    民    國   111    年    1     月    25    日
                              書記官    黃靖媛
附錄本案論罪科刑法條：
《洗錢防制法第14條》
有第二條各款所列洗錢行為者，處 7 年以下有期徒刑，併科新
臺幣 5 百萬元以下罰金。
前項之未遂犯罰之。
前二項情形，不得科以超過其特定犯罪所定最重本刑之刑。
《中華民國刑法第339條》
意圖為自己或第三人不法之所有，以詐術使人將本人或第三人之
物交付者，處5年以下有期徒刑、拘役或科或併科50萬元以下罰
金。
以前項方法得財產上不法之利益或使第三人得之者，亦同。
前二項之未遂犯罰之。
┌──────────────────────────┐
│附表一（告訴人曾士維匯款至黃國峻所有之汐止郵局帳戶）│
├──┬─────────────┬─────────┤
│編號│匯款時間                  │匯款金額（新臺幣）│
├──┼─────────────┼─────────┤
│1   │109年10月26日下午2時46分  │21,000元          │
├──┼─────────────┼─────────┤
│2   │109年10月27日晚間6時9分   │50,000元          │
├──┼─────────────┼─────────┤
│3   │109年10月27日晚間6時12分  │13,000元          │
├──┼─────────────┼─────────┤
│4   │109年10月28日上午10時46分 │42,000元          │
└──┴─────────────┴─────────┘
┌──────────────────────────┐
│附表二（被告所有之國泰世華銀行帳戶）                │
├──┬─────────────┬─────────┤
│編號│匯款時間                  │匯款金額（新臺幣）│
├──┼─────────────┼─────────┤
│1   │109年10月26日某時         │21,000元          │
├──┼─────────────┼─────────┤
│2   │109年10月27日某時         │①5,000元         │
│    │                          │②29,985元        │
│    │                          │③2,530元         │
│    │                          │④29,885元（起訴書│
│    │                          │誤載為29,985元，另│
│    │                          │此筆款項係告訴人匯│
│    │                          │入同案被告孫崧延所│
│    │                          │有之玉山銀行帳戶後│
│    │                          │，再由同案被告孫崧│
│    │                          │延轉匯入）        │
├──┼─────────────┼─────────┤
│3   │109年10月27日晚間6時12分  │30,000元          │
└──┴─────────────┴─────────┘
┌──────────────────────────┐
│附表三（黃國峻匯款至孫崧延所有之玉山銀行帳戶）      │
├──┬─────────────┬─────────┤
│編號│匯款時間                  │匯款金額（新臺幣）│
├──┼─────────────┼─────────┤
│1   │109年10月27日晚間8時17分  │29,985元          │
└──┴─────────────┴─────────┘